【裁判字號】    91,簡上,18
【裁判日期】    920815
【裁判案由】    給付票款
【裁判全文】
臺灣臺中地方法院民事判決  九十一年度簡上字第一八號
    上  訴  人    丁○○
    訴訟代理人    戊○○
    上  訴  人    戊○○
    訴訟代理人    丁○○
                  甲○○
    被 上 訴人    乙○○
                             .
                             .
    訴訟代理人    丙○○     .
右當事人間請求給付票款事件，上訴人對於中華民國九十年十一月二十六日本院豐原
簡易庭九十年度豐簡字第三二九號第一審判決提起上訴，本院判決如左：
    主        文
原判決關於命上訴人戊○○給付新台幣參拾伍萬元及自民國八十九年九月二十一日起
至清償日止，按週年利率百分之五計算之利息部分，及該部分假執行之宣告，暨訴訟
費用之裁判均廢棄。
右廢棄部分，被上訴人在第一審之訴駁回。
上訴人丁○○之上訴駁回。
第一、二審訴訟費用由上訴人丁○○負擔十七分之十，餘由被上訴人負擔。
    事        實
甲、上訴人方面：
  一、聲明：求為判決：（一）原判決不利於上訴人部分廢棄。（二）右廢棄部分，
      被上訴人在第一審之訴駁回。
  二、陳述
  （一）被上訴人係以大發香業行從事香業經銷商，與其弟媳即訴外人古淑貞以永發
        香業行從事香業經銷商為同一家族事業之不同商號，對外財務為同一關係；
        上訴人則係劉春香企業有限公司（下稱劉春香公司）家庭成員，兩造間常年
        有買賣關係，時有金錢往來。被上訴人因無力清償積欠劉春香公司之貨款達
        新台幣（下同）一百二十九萬四千九百元，為緩週轉不靈之急，乃協議上訴
        人丁○○簽發如附表所示支票三紙（下稱系爭支票）委由被上訴人向他人調
        現得五十萬元，再由被上訴人向執票人負責清償該等票款，以為清償積欠劉
        春香公司之部分貨款。而因被上訴人與訴外人古淑貞原對劉春香公司均負有
        貨款債務，被上訴人不甘對之清償貨款，故於交付上訴人五十萬元票款後，
        急欲取回，古淑貞亦不甘對劉春香公司所負一百零二萬四千九百元之債務，
        任由上訴人主張抵銷，乃先後由訴外人古淑貞及被上訴人分別對上訴人請求
        給付本件票款，當古淑貞之請求被駁回時，即將系爭支票交付被上訴人行使
        追索權。然依古淑貞於原審之證詞觀之，被上訴人當初背書交付系爭支票予
        古淑貞係代償其妻向古淑貞買貨之貨款，並非本於票據貼現之借貸關係，則
        被上訴人縱向古淑貞清償而取回系爭支票，亦僅清償其妻對古淑貞之貨款，
        並非向古淑貞借款貼現，故被上訴人與古淑貞間並無實質票據關係存在，此
        由古淑貞取得系爭支票時，並無交付票面金額可證。至被上訴人交付上訴人
        五十萬元而取得系爭支票，係因向劉春香公司清償貨款，被上訴人取得支票
        不過係利用票據代其妻緩衝清償對古淑貞之貨款，被上訴人對系爭支票既享
        有緩期清償貨款利益之人，則該等票款自應由被上訴人負擔，始符公平誠信
        原則。又被上訴人既係無對價取得系爭支票，自不得享有優於前手之權利，
        亦即不得對上訴人行使追索權，玆被上訴人既交付訴外人古淑貞所簽發面額
        合計一百二十九萬四千九百元之支票五紙予上訴人，連同貨款二十四萬六千
        六百四十元，合計為一百五十四萬一千五百四十元，則上訴人願以其中與被
        上訴人請求之同等金額即五十萬元互為抵銷。
  （二）系爭支票固由上訴人丁○○簽發，惟上訴人戊○○並未在如附表編號三所示
        之支票背書，該戊○○名義之背書為偽造。
  三、證據：除援用第一審所提證據外，補提：支票六紙、退票理由單四份、送貨單
      明細表一紙、匯款明細表一件（以上均為影本）及送貨單十五份、支票存根三
      紙、劉春香公司八十九年度股東股利確認表一份為證；並聲請訊問證人古淑貞
      及命行鑑定。
乙、被上訴人方面：
  一、聲明：求為判決駁回上訴。
  二、陳述：除與原判決記載相同者，玆引用之外，補稱：
  （一）被上訴人係依票據法第一百四十四條準用第九十六條第四項之規定請求本件
        票款，系爭支票債權債務關係係存在於兩造間，與訴外人古淑貞（即永發香
        業行）無關，乃上訴人竟以與訴外人古淑貞（即永發香業行）之債權債務糾
        紛向被上訴人主張抵銷，顯與民法第三百三十四條所定抵銷之要件不符，更
        何況上訴人主張對訴外人古淑貞（即永發香業行）有一百零二萬四千九百元
        之債權，亦非事實。
  （二）上訴人持系爭支票向被上訴人借款時，如附表編號三所示之該紙支票確無上
        訴人戊○○之背書，不知道「戊○○」名義之背書係何人書寫於該支票背面
        。又被上訴人否認對上訴人有欠款情事。
  三、證據：提出支票及退票理由單各三份為證。
    理        由
一、本件被上訴人起訴主張：伊持有上訴人丁○○簽發之如附表所示支票三紙，其中
    附表編號三所示該紙支票並經上訴人戊○○背書，惟屆期經提示，竟因存款不足
    遭退票，依票據法第一百四十四條準用同法第二十九條第一項及第三十九條之規
    定，上訴人丁○○、戊○○自應依票據文義，分負發票人及背書人責任，因依票
    據關係，求為命上訴人丁○○給付五十萬元，上訴人戊○○則給付三十五萬元，
    及均自八十九年九月二十日起至清償日止，按年息百分之五計算之利息之判決（
    其中四十五萬元逾自八十九年九月二十一日起算之利息部分，經原審為被上訴人
    敗訴之判決，未據被上訴人上訴聲明不服，已告確定）。
二、上訴人則以：上訴人戊○○並未在附表編號三所示之支票背書，該戊○○名義之
    背書係偽造。又附表所示支票三紙固為上訴人丁○○所簽發，然被上訴人因積欠
    上訴人家族所經營之劉春香公司貨款，乃與上訴人協議由被上訴人向執票人清償
    系爭支票款，以抵償其積欠劉春香公司之部分貨款，故上訴人依約自應擔負系爭
    支票之支付責任，況被上訴人既積欠劉春香公司貨款共一百五十四萬一千五百四
    十元，則上訴人即以該貨款債權其中與被上訴人請求之同額即五十萬元互為抵銷
    。另被上訴人前曾將系爭支票三紙背書轉讓予訴外人古淑貞，以代償其妻向古淑
    貞買貨之貨款，而非向古淑貞貼現借款，是被上訴人與古淑貞間並無實質票據關
    係存在，則其後古淑貞訴請上訴人給付票款，縱遭法院駁回，並不甘對劉春香公
    司所負一百零二萬四千九百元之債務，任由上訴人主張抵銷，而將系爭支票三紙
    交付被上訴人行使追索權，然被上訴人因係無對價取得該等支票，自不得享有優
    於前手之權利，而對上訴人行使追索權等語，資為抗辯。
三、查被上訴人主張伊執有上訴人丁○○所簽發之如附表所示支票三紙，惟屆期經提
    示不獲兌付等情，業據提出支票及退票理由單各三紙為證，上訴人丁○○對系爭
    支票之真正並不爭執，惟以前揭情詞為拒絕清償之抗辯。經查：
（一）按票據行為為不要因行為，即不以給付之原因為要素而得成立之行為，凡簽名
      於票據之人，不問原因如何，均須依票上所載文義負責，最高法院四十九年臺
      上字第六七八號判例可資參照。查被上訴人主張系爭支票三紙係上訴人姊妹因
      借款而由上訴人丁○○簽發交付被上訴人等情，固為上訴人原先所是認（詳原
      審卷內九十年六月四日言詞辯論筆錄），然上訴人嗣後又先後改稱：「系爭支
      票係簽交被上訴人，委由其幫忙調借現款」、「系爭支票係訴外人劉春香公司
      向古淑貞經營之永發香業行購貨，由上訴人之弟交付予古淑貞以清償貨款」、
      「附表編號三所示支票係上訴人之弟交付予被上訴人及訴外人古淑貞之貨款支
      票，另編號一、二所示支票則係上訴人戊○○因借款而交付予被上訴人及訴外
      人古淑貞」等情（分詳本院卷內九十一年四月四日準備程序筆錄、同年十一月
      十日言詞辯論筆錄及九十二年七月一日準備程序筆錄第二頁），由此可見，兩
      造對於何以授受系爭票據之原因，說法並非全然一致，惟姑不論何者說法屬實
      ，亦即不論系爭支票究係因借款或購貨，而由上訴人姊妹或上訴人戊○○或上
      訴人之弟交付予被上訴人收受，被上訴人既係以其本人地位取得系爭支票，而
      為執票人，且上訴人丁○○對於簽發系爭支票又不爭執，已如前述，則揆之上
      開判例意旨，被上訴人自有權向上訴人丁○○求償系爭支票款及其法定遲延利
      息。至上訴人丁○○雖抗辯兩造已協議由上訴人兌付系爭支票，以抵償其前欠
      劉春香公司之貨款云云，惟被上訴人既否認其事，而上訴人丁○○又未能提出
      確實證據證明其所辯上情確為事實，是上訴人丁○○所辯，自難據採，從而，
      被上訴人自得本於執票人之地位，請求發票人之上訴人丁○○負票據責任。
（二）又上訴人丁○○嗣雖辯稱訴外人古淑貞前曾執系爭支票訴請其清償票款，經法
      院駁回，乃將系爭支票交付被上訴人行使追索權，故被上訴人與訴外人古淑貞
      間並無實質票據關係存在，被上訴人係無對價取得系爭支票，自不得享有優於
      前手之權利，而對上訴人行使追索權云云。惟查，被上訴人於取得系爭支票後
      ，因其妻向訴外人古淑貞買貨，而將系爭支票其中如附表編號一、二所示支票
      以背書方式，編號三所示支票則以交付方式轉讓予訴外人古淑貞，以支付貨款
      ，古淑貞於屆期提示未獲付款後，即持系爭支票向其求償等情，業據被上訴人
      陳明，並經證人古淑貞於原審證述屬實（詳原審卷內九十年十一月十二日言詞
      辯論筆錄），復有系爭支票三紙及上訴人所提出之本院九十年度促字第七○○
      八號支付命令、支付命令聲請狀、聲明異議狀、本院九十年度豐簡字第二四六
      號民事裁定各一份附原審卷可參，故系爭支票縱因不獲兌付，又流還被上訴人
      手中，且其最後持有系爭支票時，已在提示退票後，然就系爭支票流通經過之
      情形而觀，此與票據法第四十一條第一項所定期後背書轉讓，或期後交付轉讓
      之情形有間，亦與同法第十四條第二項所定無對價取得票據之情形顯然不同，
      是上訴人丁○○於原審抗辯依該條項之規定，被上訴人取得系爭支票僅有通常
      債權轉讓之效力，其得以對抗讓與人古淑貞之抗辯事由對抗被上訴人，而主張
      以其對古淑貞之債權抵銷本件票款債務一節，於法殊屬無據，委無可取。又訴
      外人古淑貞既因系爭支票不兌現，而將該等支票交還被上訴人，留存於被上訴
      人手中，則無論被上訴人於取得系爭支票後，是否已對古淑貞清償票款或其妻
      所欠之貨款債務，自仍得對票據債務人主張票據上權利，故上訴人丁○○於本
      院抗辯被上訴人係無對價取得系爭支票，自不得享有優於前手之權利，而對伊
      行使追索權一節，亦屬無據，難以憑採。
（三）另上訴人丁○○雖又抗辯被上訴人既曾利用系爭支票代其妻緩衝清償對古淑貞
      之貨款，而享有緩期清償貨款利益，則系爭票款自應由被上訴人負擔，始符公
      平誠信原則云云。惟按支票為文義證券，票據債務人僅依票據文義負其責任，
      至發票人與背書人之間，有無其他實體法上之法律關係，均與票據債務無關。
      查被上訴人縱曾將其持有之系爭支票交付訴外人古淑貞，以為清償其妻對古淑
      貞所負貨款債務之方法，然系爭支票經提示既不獲兌付，已如上述，則古淑貞
      究對發票人之上訴人丁○○或附表編號一、二所示支票之背書人即被上訴人行
      使追索權，或對被上訴人之妻行使貨款請求權，本有自由選擇之權，上訴人丁
      ○○既簽發系爭支票，即應對執票人依照支票文義擔保支票之支付，要不得遽
      以被上訴人曾交付系爭支票予古淑貞，以清償其妻對之所負欠之貨款債務一節
      ，即謂立於發票人地位之上訴人丁○○，可不按票據文義負其責任，是上訴人
      丁○○因此主張系爭票款應由被上訴人負擔，亦即應為系爭票款之最後償還義
      務人云云，顯乏依據，亦非可採。
（四）至上訴人丁○○對於被上訴人起訴請求清償本件票款，提出抵銷之抗辯一節。
      按民法第三百三十四條所稱之抵銷，係以二人互負債務，而其給付種類相同並
      均屆清償期者為要件，故得供債務人抵銷之債權，須為對於自己債權人之債權
      ，而不得以他人對於債權人之債權主張抵銷。查上訴人丁○○主張訴外人劉春
      香公司係其家族經營之公司，被上訴人並積欠該公司貨款合計一百五十四萬一
      千五百四十元等情，固據其提出支票六紙、退票理由單四份、送貨單明細表一
      紙、送貨單十五份及劉春香公司八十九年度股東股利確認表一份為證，惟姑不
      論被上訴人已否認有欠款情事，即使上訴人丁○○所指被上訴人確積欠訴外人
      劉春香公司上開貨款等情，並非虛假，然此為訴外人劉春香公司對於被上訴人
      所有之債權，縱上訴人丁○○為該公司股東，亦不得視為係上訴人丁○○對於
      被上訴人之債權，是上訴人丁○○以他人對於被上訴人之貨款債權與伊應償還
      被上訴人之本件票款債務為抵銷之抗辯，揆之前開說明，自與抵銷之要件不合
      ，而無可取。
（五）綜上所述，系爭支票既為上訴人丁○○所簽發，而伊拒為給付本件票款之前開
      抗辯，又均不足採，則被上訴人請求上訴人丁○○應依系爭支票所載文義負發
      票人責任，清償系爭支票債務，即屬有據。
四、次查，被上訴人固並以附表編號三所示支票經上訴人戊○○背書，而請求上訴人
    戊○○負背書人責任，清償該支票票款。然上訴人戊○○對於在附表編號三所示
    支票簽名背書之事實，堅予否認，並辯稱該支票上「戊○○」名義之背書係偽造
    等語。查附表編號三所示支票雖有上訴人戊○○名義之背書，惟經本院囑託法務
    部調查局鑑定結果，認為上開支票背書「戊○○」名義之簽名筆跡與上訴人戊○
    ○在萬泰商業銀行信用卡中心及豐原市信用合作社開立存款戶所分別留存之信用
    卡申請書、存款開戶印鑑卡，暨送貨單其上之「戊○○」親筆簽名字跡並不相同
    ，有該局九十二年六月三日調科貳字第○九二○○一七四一六○號鑑定通知書附
    本院卷可憑，復參以被上訴人又自承其由上訴人處取得上開支票時，該支票背面
    並無上訴人戊○○之背書，不知係何人所為等情，則上訴人戊○○抗辯伊並未背
    書該支票，應屬可信。是被上訴人既不能提出其他確切證據證明附表編號三所示
    支票確經上訴人戊○○簽名背書，自難令上訴人戊○○就該支票負背書人之責任
    ，從而，被上訴人訴請上訴人戊○○清償該支票票款三十五萬元及其法定遲延利
    息，即無從准許。
五、綜上所述，被上訴人主張其執有上訴人丁○○所簽發之系爭支票三紙，惟屆期經
    提示未獲付款等情，既可採信，另其主張上訴人戊○○在附表編號三所示該紙支
    票簽名背書，應負背書人責任及上訴人丁○○所辯，則均不足採，從而，被上訴
    人本於票據關係，請求上訴人丁○○給付系爭支票票款合計五十萬元及其中五萬
    元自提示日後之八十九年九月二十日起，其中四十五萬元則自提示日即八十九年
    九月二十一日起，均至清償日止，按週年利率百分之五計算之法定遲延利息，為
    有理由，應予准許。逾此範圍之請求，即屬無據，應予駁回。又上開應准許部分
    ，係命清償票據上債務之判決，應依職權宣告假執行。原審就超過上開應准許部
    分，為上訴人戊○○敗訴之判決，並為假執行之宣告，自有未洽。上訴意旨就此
    部分指摘原判決不當，求予廢棄改判，為有理由。至於上開應准許部分，原審判
    命上訴人丁○○如數給付，並為假執行之宣告，核無違誤，上訴意旨就此部分，
    仍執陳詞，指摘原判決不當，求予廢棄，為無理由，應駁回其上訴。
六、本件事證已臻明確，兩造其餘主張及舉證，與本件判決結果並無影響，爰不逐一
    論述。至上訴人雖聲請本院訊問證人古淑貞，旨欲證明古淑貞對上訴人確有負欠
    貨款情事，惟此情縱為實在，亦不影響本件判決結果，核無必要，附此敘明。
七、據上論結，本件上訴為一部有理由，一部無理由，依民事訴訟法第四百三十六條
    之一第三項、第四百五十條、第四百四十九條第一項、第七十八條、第七十九條
    但書，判決如主文。
中      華      民      國    九十二    年      八      月     十五     日
                                  臺灣臺中地方法院民事第一庭
~B審判長法官  林清鈞
~B法      官  吳幸芬
~B法      官  吳美蒼
右為正本係照原本作成
不得上訴。
中      華      民      國    九十二    年      八      月     十五     日
~B法院書記官
附表：
編號   發 票 人    發  票  日    票面金額      票        號    提  示  日
                                  （新台幣）
一      丁○○     89﹒9﹒10      伍萬元        CＺ0000000       00﹒9﹒13
二      丁○○     89﹒9﹒20      壹拾萬元      CＺ0000000       00﹒9﹒21
三      丁○○     89﹒9﹒20      參拾伍萬元    CＺ0000000       00﹒9﹒21


司法院資訊處製作；財團法人民間司法改革基金會備份。
